ACORDAO-COMPLETO-2405408

ACÓRDÃO 5671/2020 ATA 16/2020 - SEGUNDA CÂMARA

VISTOS, relatados e discutidos estes autos em que se aprecia, nesta fase processual, recurso de reconsideração interposto por Geraldo Novais Agra Filho, à época dos fatos prefeito Municipal de Carneiros, Estado de Alagoas, contra o Acórdão 1290/2019-TCU-Segunda Câmara.
ACORDAM os Ministros do Tribunal de Contas da União, reunidos em Sessão da Segunda Câmara, com fundamento nos artigos 32, inciso I, e 33 da Lei 8.443/1992, e ante as razões expostas pelo Relator, em:
9.1. conhecer do presente recurso de reconsideração para, no mérito, negar-lhe provimento;
9.2. dar ciência desta deliberação ao recorrente e aos interessados.

Recurso de reconsideração interposto por Geraldo Novais Agra Filho, à época dos fatos prefeito Municipal de Carneiros, Estado de Alagoas, contra o Acórdão 1.290/2019  2ª Câmara.

Segunda Câmara

Município de Carneiros - AL.

3. Interessados/Responsáveis/Recorrentes:
3.1. Interessado: Companhia de Desenvolvimento dos Vales do São Francisco e do Parnaíba (00.399.857/0001-26).
3.2. Responsáveis: Geraldo Novais Agra Filho (XXX.349.854-XX) e Luiz Medeiros Nobre (XXX.220.634-XX).
3.3. Recorrente: Geraldo Novais Agra Filho (XXX.349.854-XX).

13.1. Ministros presentes: Ana Arraes (Presidente), Augusto Nardes (Relator), Aroldo Cedraz e Raimundo Carreiro.
13.2. Ministros-Substitutos presentes: Marcos Bemquerer Costa e André Luís de Carvalho.

ACORDAO-COMPLETO-2416040

Acórdão 11309/2020 - Segunda Câmara

ACORDAO-COMPLETO-2468596

Acórdão 7986/2021 - Segunda Câmara

AUGUSTO NARDES

Ministro Raimundo Carreiro.

Transcrevo a seguir a instrução de peça 99 elaborada no âmbito da Secretaria de Recursos (Serur) , endossada pelo escalão dirigente daquela unidade técnica (peça 100) e, à peça 101, pelo representante do Ministério Público junto ao TCU (MP/TCU) :
	"[...]
INTRODUÇÃO
Trata-se de recurso de reconsideração (peças 5885) interposto por Geraldo Novais Agra Filho, à época dos fatos prefeito Municipal de Carneiros, Estado de Alagoas, contra o Acórdão 1290/2019-TCU-Segunda Câmara (peça 26) , relatado pelo ministro Raimundo Carreiro.
1.1. Reproduz-se integralmente o teor do dispositivo da decisão impugnada:
ACORDAM os Ministros do Tribunal de Contas da União, reunidos em Sessão da Segunda Câmara, com fundamento nos arts. 1°, inciso I, 16, inciso III, alíneas "b" e "c", da Lei n° 8.443, de 16 de julho de 1992, c/c os arts. 19 e 23, inciso III, da mesma Lei, e com arts. 1°, inciso I, 209, incisos II e III, 210 e 214, inciso III, do Regimento Interno do TCU, em:
9.1. julgar irregulares as contas do Sr. Geraldo Novais Agra Filho (CPF XXX.349.854-XX) , ex-Prefeito do Município de Carneiros/AL, e condená-lo ao pagamento das quantias abaixo discriminadas, com a fixação do prazo de 15 (quinze) dias, a contar da notificação, para comprovar, perante o Tribunal (art. 214, inciso III, alínea "a", do Regimento Interno) , o recolhimento das dívidas aos cofres da Companhia de Desenvolvimento dos Vales do São Francisco e Parnaíba (CODEVASF) , atualizadas monetariamente e acrescidas dos juros de mora, calculados, respectivamente, a partir das datas de ocorrência abaixo discriminadas, até a data do recolhimento, na forma prevista na legislação em vigor:
	VALOR ORIGINAL
	DATA DA
	CONVÊNIO

	 (R$) 
	OCORRÊNCIA
	
	7.000,00
	19/4/2011
	5.01.09.0019-00

	94.500,00
	10/7/2012
	5.01.09.0019-00

	5.000,00
	17/6/2011
	5.01.09.0026-00

	45.000,00
	29/10/2012
	5.01.09.0026-00

9.2. com fundamento nos arts. 1°, inciso I, 16, inciso III, alínea "a", da Lei 8.443, de 16 de julho de 1992, c/c os arts. 19 e 23, inciso III, da mesma Lei, julgar irregulares as contas do Sr. Luiz Medeiros Nobre (CPF XXX.220.634-XX) , ex-Prefeito do Município de Carneiros/AL, e aplicar-lhe a multa prevista no art. 58, inciso I da Lei n° 8.443, de 16 de julho de 1992, c/c o art. 267 do Regimento Interno, no valor de R$ 7.500,00 (sete mil e quinhentos reais) , com a fixação do prazo de quinze dias, a contar da notificação, para comprovar, perante o Tribunal (art. 214, inciso III, alínea "a", do Regimento Interno) , o recolhimento da dívida ao Tesouro Nacional, atualizada monetariamente desde a data do presente Acórdão até a do efetivo recolhimento, se for paga após o vencimento, na forma da legislação em vigor;
9.3. aplicar ao Sr. Geraldo Novais Agra Filho (CPF XXX.349.854-XX) a multa prevista no art. 57 da Lei n° 8.443, de 16 de julho de 1992, c/c o art. 267 do Regimento Interno, no valor de R$15.000,00 (quinze mil reais) , com a fixação do prazo de quinze dias, a contar da notificação, para comprovar, perante o Tribunal (art. 214, inciso III, alínea "a", do Regimento Interno) , o recolhimento da dívida ao Tesouro Nacional, atualizada monetariamente desde a data do presente Acórdão até a do efetivo recolhimento, se for paga após o vencimento, na forma da legislação em vigor;
9.4. autorizar, desde já, se requerido, o pagamento das dívidas mencionadas nos itens 9.1 a 9.3 acima, em até 36 (trinta e seis) parcelas mensais consecutivas, nos termos do art. 26 da Lei n.° 8.443, de 16 de junho de 1992, c/c o art. 217 do Regimento Interno, fixando aos Responsáveis o prazo de 15 (quinze) dias, a contar do recebimento das notificações, para comprovarem perante o Tribunal o recolhimento da primeira parcela, e de trinta dias, a contar da parcela anterior, para comprovarem os recolhimentos das demais parcelas, devendo incidir sobre cada valor mensal, atualizado monetariamente, os juros devidos, na forma prevista na legislação em vigor;
9.5. alertar os Responsáveis que a falta de comprovação dos recolhimentos de qualquer parcela importará o vencimento antecipado do saldo devedor, nos termos do § 2° do art. 217 do Regimento Interno deste Tribunal;
9.6. determinar à Secex-AL que inclua nas notificações para o pagamento dos valores mencionados nos itens 9.1 a 9.3 o disposto nos itens 9.4 e 9.5, com fundamento no art. 15 e no art. 18, inciso II, alínea "a", da Resolução n.° 170, de 30 de junho de 2004;
9.7. autorizar, desde logo, nos termos do art. 28, inciso II, da Lei n° 8.443, de 1992, a cobrança judicial das dívidas, caso não atendidas as notificações; e
9.8. encaminhar cópia da presente deliberação à Procuradoria da República no Estado de Alagoas, nos termos do § 7° do art. 209 do Regimento Interno do TCU, para adoção das medidas que entender cabíveis, com a informação de que a decisão está sujeita a Recurso de Reconsideração previsto no art. 285 do RI/TCU.
HISTÓRICO
A Companhia de Desenvolvimento dos Vales do São Francisco e Parnaíba (Codevasf) , empresa pública vinculada ao Ministério da Integração Nacional, celebrou com o Município de Carneiros, Estado de Alagoas, os Convênios 5.01.09.0019-00 (Siafi 714670/2009, plano de trabalho juntado à peça 1, p.78-82) e 5.01.09.0026-00 (Siafi 716098/2009, plano de trabalho juntados à peça 2, p. 10- 24) . O primeiro ajuste teve por fim a elaboração de projeto básico e a reconstrução de uma passagem molhada no acesso a dois povoados e reforma de três escolas; o segundo, a elaboração de projeto básico e construção de uma passagem molhada em estrada de acesso a povoado sito naquele Município. 
Ante a não apresentação das respectivas prestações de contas, instaurou-se a tomada de contas especial, em cuja fase externa o Tribunal citou Geraldo Novaes Agra Filho, dada a sua condição de prefeito municipal de 2009 a 31/12/2012, período em que se repassaram os recursos pecuniários pertinentes aos ajustes e em que se deram os seus empregos, e Luiz Medeiros Nobre, ocupante do cargo de 1o/1/2013 em diante, por fora da prorrogação das vigências dos convênios até data ulterior à última referida. O segundo responsável aludido, por silente, sofreu os efeitos da revelia, nos termos do art. 12, §3° da Lei n° 8.443/1992, cingidos ao fato de o responsável não ter apresentado justificativa para a omissão no dever de prestar contas.
A Corte entendeu que o primeiro responsável mencionado malogrou comprovar a boa e regular aplicação dos recursos e deliberou imputar somente a ele o débito apurado porque repasse dos recursos teve integralmente lugar no curso de seu mandato.
Com relação às reformas das escolas Vereador Abdon Francisco de Lima e Joaquim José de Souza (Convênio 5.01.09.0019-00) , reputou que os documentos comprobatórios de despesas apresentados pelo município se referem serviços diversos dos em questão (v. peça 1, p. 212-213 e 216) .
No que pertine à execução dos serviços de recuperação da escola Antônio Vitorino dos Santos, percebeu que, nada obstante o pagamento em 19/7/2012 para a realização do serviço, a Codevasf verificou em visita técnica realizada em 10/12/2012 que nenhum serviço havia sido executado (peça 1, p. 194-198 e 206) .
Quanto à construção de obras da passagem molhada, no acesso aos povoados Furnas e Salgadinho (convênio 5.01.09.0019-00) , teve que incumbia ao ora recorrente cuidar da correção da inconformidade na obra, pois (i)  as imperfeições nela observadas  foram objeto de comunicação à gestão municipal ainda durante o mandato do responsável, em 4/12/2012 (peça 1, p. 218) , sem que nenhuma providência ou justificativa fosse apresentada ao órgão concedente, durante a vigência do convênio  nem pelo ora recorrente, (ii)  novo laudo e novo projeto apresentado depois de encerrada a vigência do convênio não se adequaram ao plano de trabalho aprovado e (iii) a fiscalização atestou que os serviços continuam inacabados (peça 1, p.. 334-348) .
O Tribunal considerou não comprovados quer os pagamentos ao profissional contratado para tanto com recursos de nenhum dos dois repasses havidos (peça 1, p. 230, peça 2, p. 112-114, 154-159) quer a utilização dos recursos para pagamento do engenheiro, conquanto tenha sido os recursos tenham sido sacados das contas bancárias específicas para a sua movimentação.
Por fim,  no respeitante à execução de obra da Passagem Molhada, a Corte reputou que o responsável não comprovou a boa e regular aplicação dos recursos em foco porque, como demonstrado na instrução final da Unidade Técnica, (i) o Município recebeu a quantia de R$ 50.000,00 e efetuou de nota fiscal no valor de R$ 44.340,60 (peça 20, p. 22-23 e 46) e (ii) o responsável não promoveu as providências necessárias na ocasião em que a Codevasf constatou estar a parte executada da obra em desacordo com o previsto no Plano de Trabalho e solicitoulhe alterações na obra executada para o recobrimento mínimo de 80cm sobre a geratriz superior do tubo, conforme previsto no projeto básico, ou apresentação de laudo técnico consistente elaborado por projetista continente de justificativa para as alterações detectadas na execução do projeto e de atestação da capacidade estrutural do recobrimento executado para suportar as cargas oriundas do tráfego no referido local (peça 20, p. 7; peça 1, p. 220; peça 2, p. 112-114) . 
Conseguintemente, proferiu-se a decisão reproduzida no subitem 1.1 desta instrução. 
O responsável Geraldo Novais Agra Filho interpôs da decisão Embargos de Declaração (peça 41) . A 2a Câmara os rejeitou por meio do Acórdão 11386/2019 (peça 48) . 
Diante disso, vem interpor o recurso ora examinado (peça 58) .
ADMISSIBILIDADE    
Exarouse exame da admissibilidade do recurso à peça 88, em que se propõe dele conhecer e suspender os subitens 9.1, 9.3 e 9.7 da decisão combatida. Seu relator ministro João Augusto Ribeiro Nardes, acolheu a proposta em seu despacho trazido à peça 90. Reputase acertado o proposto e acolhido.
MÉRITO              
Delimitação
1.2. Quanto ao mérito do recurso, no essencial é de perquirir:
se os elementos probatórios ora trazidos aos autos comprovam que se empregaram os recursos pecuniários repassados (nesta instrução, item 15) ;
se seriam descabidas as sanções reintegratória do erário e punitiva aplicadas por não demonstrada a má-fé do ora recorrente (ibid., item 16) ;
 se cumpriria responsabilizar exclusivamente o Município pelo débito apurado (ibid., item 17) ;
se caberia fazer insubsistente a aplicação de multa combatida por não assinaladas na fundamentação da decisão guerreada os critérios empregados para a fixação do valor pecuniário da sanção antes as circunstâncias fáticas (ibid., item 18) .
Da pretensa comprovação do bom e regular emprego dos recursos 
1.3. O recorrente assevera (peça 58, p. 2-10) que não teria se apropriado de recursos oriundos do convênio.
1.4. O processo de controle administrativo se destinaria "à busca do resultado, ou melhor, de um fim", haveria que mitigar "o formalismo no processo de TCE".
1.5. O Tribunal teria proferido a decisão ora combatida "por conta da omissão no dever de prestar contas" (peça 58, 23) dos recursos repassados. 
1.6. As fotos juntadas ao instrumento de recurso fariam ver o emprego dos recursos repassados na execução dos objetos dos ajustes, razão por que a decisão objurgada, na medida em que puniu o ora recorrente, consistiria em desrespeito ao "princípio da finalidade".
1.7. No que concerne a execução da reforma da escola Antônio Vitorino, técnico da Codevasf teria assinalado em relatório de viagem subscrito em 8/1/2014 que a empresa contratada realizou serviços na mencionada escola. O pagamento teria tido lugar "por ocasião de requerimento formulado pela empresa, com apresentação da nota fiscal, que fora atestada pelo engenheiro".  Tais circunstâncias, acrescidas à não demonstração da intenção de causar dano ao erário, fariam descabida a responsabilização do ora recorrente.  
1.8. Não se teria provado que o ora recorrente autorizou o pagamento; teria havido "erro do setor financeiro da época".
1.9. A despeito da irregularidade, relatório de visita acostado aos autos serviria de prova da execução deste item integrante de objeto do convênio.
1.10. Quanto à construção da passagem molhada objeto do o Convênio n° 706098/2009, a discussão também se cingiria a questões técnicas de Engenharia Civil sobre a existência de 80cm sobre a geratriz superior do tubo cuja solução descaberia exigir do homem médio, portanto do ora recorrente, não capacitado para tanto.
1.11. Ademais disso, "a parcela da obra" teria sido executada "conforme a parcela do recurso liberada" e aproveitada em razão do fato de que a obra teria sido concluída com recursos do Município, situação em que o Tribunal não tem imputado débito ao responsável, a exemplo do Acórdão 3459/2019-TCU-Segunda Câmara, revisor o ministro Marcos Bemquerer, e 9083/2017, relator o ministro Augusto Sherman.
1.12. Haveria que observar, também aqui, o princípio da razoabilidade no que tange à imputação de responsabilidade ao ora recorrente por tal impropriedade de natureza técnica.
1.13. No concernente à elaboração de projeto básico e a reconstrução de uma passagem molhada no acesso a dois povoados objeto do Convênio 5.01.09.0019-00, as fotos ora juntadas comprovariam sua execução. Porque se teria atestado no âmbito da Codevasf que se concluiu a passagem molhada, a discussão no procedimento de controle administrativo seria relativa tão somente ao "recobrimento de 80 (oitenta) cm da geratriz superior dos tubos, que supostamente não teria sido respeitado".
1.14. Tal "discussão técnica" haveria que ser tida por "superada" porque teria sido a obra executada há mais sete anos e estaria presentemente em perfeito estado de conservação, de maneira que restou atingido o objetivo de sua construção.
1.15. Seria descabida a imputação de responsabilidade ao ora recorrente por tal questão na medida em que não seria exigível do homem médio o conhecimento técnico de Engenharia Civil para enfrentá-la. Nesse sentido seria a jurisprudência do Tribunal.
1.16. Fazê-lo consistiria em responsabilização objetiva e em desrespeito ao princípio da razoabilidade, informador do processo administrativo.
1.17. Em relação à imputação de inexistência do pagamento devido ao engenheiro Arthur Lopes da Silva Filho pela execução do projeto básico, seria descabido fazê-la porque ele teria formalmente declarado que recebeu "o recurso do Município" para tal serviço.
	Análise
1.18. Não assiste razão recorrente.
1.19. Preambularmente, vale notar que, diversamente do alegado, o julgamento impugnado, como se infere da leitura de seu dispositivo (peça 26) , não se fundou em omissão no dever de prestar contas, objeto do art. 16, inciso III, alínea a, da Lei 8.443, de 16/7/1992, mas antes na não comprovação do emprego dos recursos repassados, hipótese prevista nas alíneas b e c do mesmo inciso.
1.20. As aqui sumariadas graves irregularidades fundadoras da decisão implicam a não comprovação do bom e regular emprego dos recursos repassados, e não, como quer o recorrente, em meras falhas formais.
1.21. Fotos têm reduzido valor probatório se não acompanhadas de elementos capazes de demonstrar o nexo entre o desembolso dos recursos recebidos da União e os comprovantes de despesas apresentados.  Mandatório cumprir o dever de prestar contas pela observância dos diplomas regulamentares pertinentes, por meio do encaminhamento das peças técnicas específicas estabelecidas no próprio termo da avença e nos diversos atos regulamentares disciplinadores da espécie.
1.22. Noutras palavras, fotos de objeto conformes com os pactuados servem de meio de prova, quando muito, de que se cumpriu o objeto do convênio; não fica comprovado que se realizaram as despesas respectivas com os recursos pecuniários repassados por meio do instrumento em tela.  A falta da comprovação do nexo entre o valor transferido e os dispêndios incorridos impossibilita a demonstração do seu bom e regular emprego, justificando a condenação em débito. 
1.23. Por isso, as fotos ora anexadas às peças 61-84 não servem de prova contrária à prova legalmente presuntiva produzida nos autos de não aplicação boa e regular dos recursos.
1.24. A culpabilidade do ora recorrente relativa às imperfeições detectadas na obra relativa a passagem molhada objeto do Convênio 5.01.09.0019-00 não decorre de desconhecimento sobre técnicas de construção civil, mas antes de falta zelo no bom emprego de recursos públicos caracterizada pelos fatos observados pelo Tribunal fundadores do seu entendimento a respeito sumariado no item 9 desta instrução, que se constituem em elemento subjetivo de conduta omissiva reprovável.
1.25. Quanto ao enfrentamento recursal do entendimento do Tribunal de que não se comprovaram os pagamentos ao profissional contratado para a execução dessa obra, a mera declaração por parte de quem tenha prestado serviços remunerados no sentido de que recebeu o pagamento por sua execução não constitui prova nem do próprio pagamento nem do nexo de causalidade entre este e os recursos repassados. Além disso, vale notar que sacaramse os recursos da conta bancária para a sua movimentação, o que impossibilita do controle administrativo do seu emprego, como é pacífico na jurisprudência do Tribunal.
Da pretensa inexistência de má-fé e do pretenso condicionamento à comprovação desta 
1.26. O recorrente assevera (peça 58, p. 2, 6 e 9) que não teria agido de má-fé. 
1.27. Essa circunstância afasta a possibilidade de responsabilização do orarecorrente, uma vez que não se demonstrou até o presente momento o elemento subjetivo, ou seja, a intenção deliberada de causar dano ao erário
	Análise
1.28. O argumento não merece prosperar. 
1.29. A multa objeto do art. 57 da Lei 8.443, de 1992, tem como requisito de aplicação, dentre outros, a configuração de ato ilícito.
1.30. Assim, quando o Tribunal aplica multa ao agente faltoso, necessariamente profere juízo no sentido da tipicidade, da antijuridicidade e da reprovabilidade de sua conduta, de outro modo a multa não se lhe poderia ser aplicada.  
1.31. Como visto em análise anterior nesta instrução, na qualidade de gestor dos dinheiros públicos em foco, cumpre ao ora recorrente comprovar o seu bom e regular emprego. 
1.32. A falta de tal comprovação reveste de presunção juris tantum (relativa, ou que admite prova em sentido contrário) de autenticidade e de veracidade da imputação de causação de prejuízo ao erário. Com isso, tem-se a produção de prova presuntiva se a situação fática se subsumir a tal hipótese.
1.33. Presumível é não só o fato de que não tenham sido os recursos bem e regularmente empregados, mas também a culpabilidade em sentido amplo de quem estivesse incumbido de os empregar.
1.34. A boa-fé pressupõe que o agente não tenha consciência da ilicitude dos atos, comissivos ou omissivos, que praticou. É necessário que essa inconsciência sobre a ilicitude seja inevitável, invencível, isto é, que não possa ser atribuída à negligência ou à desatenção do agente. 
1.35. Assim, se o agente tem consciência da ilicitude dos atos, ou se o desconhecimento era evitável, e mesmo assim ele os pratica, sua conduta é culpável, reprovável, e, por isso, não há de cogitar a boa-fé.  
1.36. O ora recorrente funcionou como gestor dos recursos públicos em foco. Nessa qualidade, cumprialhe ser atilado na desincumbência dessa tarefa e do dever de prestar contas. O não cumprimento de tal dever serve de fundamento para a decisão proferida pelo Tribunal, independentemente da caracterização de má-fé.
Da pretenso cabimento da responsabilização do Município
1.37. O recorrente assevera (peça 58, p. 10) que, não acolhidas as alegações recursais anteriormente examinadas, cumpriria responsabilizar exclusivamente o Município, principalmente pelo débito apurado, por haverem sido para este ente os recursos pecuniários em foco.
	Análise
1.38. O recorrente carece de razão.
1.39. Estatui o art. 71, inciso II, da Constituição da República:
art. 71. O controle externo, a cargo do Congresso Nacional, será exercido com o auxílio do Tribunal de Contas da União, ao qual compete:
 (...) 
II ¿ julgar [a] as contas dos administradores e demais responsáveis por dinheiros, bens e valores públicos da administração direta e indireta, incluídas as fundações e sociedades instituídas e mantidas pelo Poder Público federal, e [b] as contas daqueles que derem causa a perda, extravio ou outra irregularidade de que resulte prejuízo ao erário público (grifouse) 
1.40. É de interpretar o dispositivo constitucional supra à luz do seu antecedente art. 70, parágrafo único, da Lei Maior:
Prestará contas qualquer pessoa física ou jurídica, pública ou privada, que utilize, arrecade, guarde, gerencie ou administre dinheiros, bens e valores públicos ou pelos quais a União responda, ou que, em nome desta, assuma obrigações de natureza pecuniária. (grifou-se) 
1.41. A pessoa física da ora recorrente não se confunde com a pessoa jurídica da entidade recebedora dos recursos pecuniários em foco. A criação da pessoa jurídica é mera ficção do direito, um ser inanimado que não reúne condições para a realização de atos no mundo jurídico, ou seja, não pratica atos da vida civil e não tem vontade própria. Nesse contexto, é imprescindível a presença da pessoa física do dirigente máximo da entidade para gerir os recursos públicos eventualmente recebidos, pois os atos mediante os quais esses se empregam são praticados, de fato, por seus representantes legais. O dirigente máximo da entidade é, assim, o responsável pela prestação de contas ao órgão repassador.
1.42. Ademais, o art. 93 do Decreto-Lei 200, de 25/12/1967, preceitua que "Quem quer que utilize dinheiros públicos terá que justificar seu bom e regular emprego na conformidade das leis, regulamentos e normas emanadas das autoridades administrativas competentes" (grifou-se) . 
1.43. Na mesma linha, os arts. 39 e 66 do Decreto no 93.872, de 23 de dezembro de 1986, regulamentador do DecretoLei referido, disciplina que 
Responderão pelos prejuízos que acarretarem à Fazenda Nacional, o ordenador de despesas e o agente responsável pelo recebimento e verificação, guarda ou aplicação de dinheiros, valores e outros bens públicos. 
 (...) 
Art . 66. Quem quer que receba recursos da União ou das entidades a ela vinculadas, direta ou indiretamente, inclusive mediante acordo, ajuste ou convênio, para realizar pesquisas, desenvolver projetos, estudos, campanhas e obras sociais ou para qualquer outro fim, deverá comprovar o seu bom e regular emprego, bem como os resultados alcançados. (grifou-se) 
1.44. Por ser a responsável pelo gerenciamento e administração dos recursos, na qualidade de dirigente máxima da entidade, incumbe à pessoa física ora impugnante prestar contas do seu emprego e, conseguintemente, ressarcir o erário dos eventuais prejuízos a ele causados.
Da pretenso descabimento de aplicação de multa
	O recorrente assevera (peça 58, p. 1011) que não se indicou no julgamento impugnado "parâmetro ou fundamentação para a aplicação da multa", o que teria consistido em não observância na fixação do valor pecuniário da sanção punitiva os princípios da proporcionalidade e da razoabilidade.
1.45. Por isso, cumpriria fazer insubsistente a punição ou reduzir o seu valor pecuniário.
	Análise
1.46. Não assiste razão ao recorrente.
1.47. A fixação do valor da multa prevista no art. 57 da Lei 8.443, de 1992, até o limite nele estabelecido é atribuição desta Corte no exercício do poder discricionário da Administração. Resultante de uma dosimetria da punição pecuniária a aplicar juízo da reprovabilidade da conduta ante as circunstâncias do caso concreto.
1.48. Cumpre observar que a aferição do grau de gravidade de uma conduta constitui tarefa fortemente subjetiva. Observa-se o limite estabelecido no art. 57 da Lei 8.443, de 1992, consiste em intervalo bastante amplo de arbitramento do valor da multa a aplicar, o que torna a escolha de um valor uma tarefa de índole também subjetiva. Dessa forma, não se pode negar o caráter discricionário que é inerente ao arbitramento do valor da multa em questão.
1.49. No caso concreto, o valor da multa aplicado está conforme com os limites estabelecidos  legalmente. A gravidade da culpabilidade do responsável restou caracterizada pela não comprovação da aplicação boa a regular dos recursos pecuniários repassados. 
CONCLUSÃO
Das análises empreendidas se conclui que:
os elementos probatórios ora trazidos aos autos não comprovam que se empregaram os recursos pecuniários repassados;
 a demonstração de má-fé não condiciona a aplicação de sanções reintegratória do erário e punitiva pelo Tribunal;
 cabe responsabilizar o gestor dos recursos pelo débito apurado;
Observaramse os ditames legais acerca da fixação do valor pecuniário da sanção punitiva aplicada.
PROPOSTA DE ENCAMINHAMENTO
Do exposto, propõe-se, com fundamento nos arts. 32, inciso I, e 33 da Lei 8.443, de 16/6/1992:
conhecer do recurso e, no mérito, negar-lhe provimento;
notificar da decisão sobrevinda o recorrente e os demais interessados notificados do Acórdão impugnado, sem deixar de anexar ao expediente de notificação cópia do relatório e da fundamentação da decisão.
À consideração superior, para posterior encaminhamento ao Ministério Público especializado e ao relator, ministro João Augusto Ribeiro Nardes.
	[...]".
2.	Em 25/5/2020 o Sr. Geraldo Novais Agra Filho, mediante o documento 64.752.901-8, cujos trechos transcrevo a seguir, requereu a retirada de pauta do presente processo, solicitando adicionalmente que "tal julgamento seja realizado em julgamento presencial":
	"[...]
	GERALDO NOVAIS AGRA FILHO, devidamente qualificado nos autos, vem, a honrosa presença de Vossa Excelência, por intermédio de seu advogado, requer o adiamento do julgamento do Recurso de Reconsideração na Tomada de Contas Especial nº Processo 000.107/2015-8, uma vez que o advogado que subscreve o presente requerimento apenas tomara conhecimento da sessão de julgamento na última sexta-feira.
	Verifica-se dos autos que houve movimentação processual sobre a inclusão do processo em pauta virtual, apenas no dia 21.05 e a notificação do advogado, via push, apenas se deu no dia seguinte 22.05.
	Vale destacar, Excelência, que conforme a Resolução-TCU nº 313/2020, o pedido de sustentação oral somente será admitido até às 12 horas do dia útil anterior à realização da sessão, cuja petição deverá ser acompanhada do arquivo de áudio ou de vídeo, contendo as razões recursais.
	Com as devidas vênias, tal procedimento não poderia ser prontamente apresentado pelo causídico, em tempo hábil, uma vez que apenas restou as primeiras 12h horas do presente dia, segunda-feira, para tal desiderato.
	A comunicação se deu na última sexta-feira e o término do prazo para protocolo da petição com a "sustentação oral" em áudio e vídeo seria hoje as 12h.
	A defesa contaria apenas com menos de meio dia para realizar o estudo do processo, pontuar os principais pontos, realizar o áudio ou vídeo e encaminhar para inscrição. Além do mais, estamos todos em fase de adaptação profissional com relação a mudança nos julgamentos, além de outras várias mudanças no cotidiano que dificulta sobremaneira o atendimento da normatização acima citada.
	Assim, sabemos da justeza e ponderação com que Vossa Excelência conduz os processos sob sua relatoria, de modo a aceitar nossa argumentação e retirar o processo de pauta, possibilitando o exercício pleno do contraditório e da ampla defesa, uma vez que a sustentação oral se constitui como importante de meio de garantia da plenitude de defesa.
No mais, requeremos ainda que tal julgamento seja realizado em julgamento presencial, porquanto, ensejará maior possibilidade de participação do recorrente no julgamento.
 (trechos sublinhados conforme o original) .
[...]"
É o Relatório.

Henrique José Cardoso Tenório (10.157/OAB-AL).

Subprocurador-Geral Lucas Rocha Furtado.

RECURSO DE RECONSIDERAÇÃO EM TOMADA DE CONTAS ESPECIAL. CONVÊNIO. NÃO COMPROVAÇÃO DA BOA E REGULAR APLICAÇÃO DOS RECURSOS PECUNIÁRIOS REPASSADOS. CONTAS IRREGULARES. DÉBITO. MULTA. CONHECIMENTO DO RECURSO. NEGATIVA DE PROVIMENTO.

TOMADA DE CONTAS ESPECIAL (TCE)

Secretaria de Recursos (Serur).

Em exame recurso de reconsideração interposto por Geraldo Novais Agra Filho, à época dos fatos prefeito Municipal de Carneiros, Estado de Alagoas, contra o Acórdão 1290/2019-TCU-Segunda Câmara.
2.	A Companhia de Desenvolvimento dos Vales do São Francisco e Parnaíba (Codevasf)  celebrou com o Município de Carneiros/AL os Convênios 5.01.09.0019-00 e 5.01.09.0026-00 com os objetivos de, respectivamente: elaborar projeto básico e a reconstrução de uma passagem molhada no acesso a dois povoados e reforma de três escolas; e elaborar projeto básico e construção de uma passagem molhada em estrada de acesso a povoado daquele Município.
3.	Ante a não apresentação das respectivas prestações de contas, instaurou-se a tomada de contas especial e, mediante o Acórdão 1290/2019-TCU-Segunda Câmara, em relação ao recorrente, este Tribunal julgou irregulares suas contas, condenou-o a ressarcir o débito apurado e aplicou-lhe a multa prevista no artigo 57 da Lei Orgânica do TCU.
4.	Ratifico o conhecimento do recurso, ante o preenchimento dos requisitos de admissibilidade previstos para a espécie.
5.	No mérito, o recorrente argumenta, no essencial, que (peça 58) :
	a) não se apropriou dos recursos do convênio e teria sido condenado pelo TCU "por conta da omissão no dever de prestar contas" dos recursos repassados;
	b) as fotos juntadas ao recurso comprovariam o adequado emprego dos recursos repassados na execução dos objetos dos ajustes;
	c) não teria agido de má-fé sendo, portanto, incabível a sua responsabilização;
	d) caberia responsabilizar exclusivamente o Município, principalmente pelo débito apurado, por haverem sido para este ente os recursos pecuniários em foco;
	e) não seria cabível a aplicação de multa, pela suposta ausência, no julgamento impugnado, de "parâmetro ou fundamentação para a aplicação da multa".
6.	Não lhe assiste razão. Conforme exame minucioso empreendido pela Serur, cujos fundamentos acolho e incorporo às minhas razões de decidir, são incabíveis os argumentos do Sr. Geraldo Novais Agra Filho apresentados no recurso em exame.
7.	A argumentação do recorrente relativa à: (a) inexistência de má-fé; (b) responsabilização exclusiva do Município, principalmente pelo débito apurado, sob o argumento equivocado de haverem sido destinados para este ente os recursos pecuniários em foco; e (c) descabimento de aplicação de multa - foram minuciosamente examinadas e rejeitadas pela instrução da Serur, com base na legislação em vigor e na jurisprudência desta Corte de Contas, sendo improcedentes as alegações do Sr. Geraldo Novais Agra Filho para tais pontos.
8.	No tocante à comprovação da boa e regular aplicação dos recursos dos Convênios em exame, o recorrente não trouxe nenhuma evidência ou argumento capaz de desconstituir o Acórdão combatido. Destaco a seguir os principais fundamentos da instrução da Serur relativos aos argumentos do recorrente buscando desconstituir o débito que lhe foi imputado: 
	a) em relação à pretensa comprovação do bom e regular emprego dos recursos, diversamente do alegado, o julgamento impugnado não se fundou em omissão no dever de prestar contas, mas na não comprovação do regular emprego dos recursos repassados;
	b) fotos têm reduzido valor probatório se não estiverem acompanhadas de elementos capazes de demonstrar o nexo entre o desembolso dos recursos recebidos da União e os comprovantes de despesas apresentados;
	c) a mera declaração por parte de quem tenha prestado serviços remunerados no sentido de que recebeu o pagamento por sua execução não constitui prova nem do próprio pagamento nem do nexo de causalidade entre este e os recursos repassados;
	d) cabe destacar, por fim, que os recursos foram sacados da conta bancária para a sua movimentação, o que impossibilita do controle administrativo do seu emprego, como é pacífico na jurisprudência do Tribunal.
9.	Cabível, portanto, conhecer e negar provimento ao recurso interposto pelo Sr. Geraldo Novais Agra Filho.
10.	Por derradeiro, trato do pedido de retirada de pauta formulado pelo recorrente, objeto do documento 64.752.901-8, protocolado em 25/5/2020, e transcrito no relatório que antecede este voto.
11.	O pedido de retirada do recorrente é cumulado com um pedido de realização do julgamento do presente processo em sessão presencial, conforme trecho da petição do recorrente que transcrevo a seguir:
	"No mais, requeremos ainda que tal julgamento seja realizado em julgamento presencial, porquanto, ensejará maior possibilidade de participação do recorrente no julgamento."
12.	Assim, o pleito trataria não somente de uma simples solicitação de retirada do processo de pauta, mas sim oposição ao exame do feito em sessão virtual, matéria regrada pela Resolução-TCU 311, de 19/3/2020, com alterações promovidas pela Resolução-TCU 313, de 27/3/2020. 
13.	Ocorre que equivoca-se a parte, isso porque o processo está incluído para apreciação na Sessão Telepresencial da 2ª Câmara desta data, a qual tem o seu regramento dado pela Resolução-TCU 314, de 14/4/2020. 
14.	A título de esclarecimento, as sessões telepresenciais diferem das sessões virtuais porque são realizadas com recursos tecnológicos que possibilitam a interação entre as autoridades julgadoras, o Ministério Público de Contas e as partes e os seus procuradores, neste caso quando desejem realizar sustentação oral. Transcrevo, por oportuno, os dispositivos que disciplinam a matéria:
Art. 2º Entende-se por Sessão Telepresencial a reunião deliberativa do TCU realizada por intermédio de qualquer meio de comunicação, inclusive pela internet, que permite a interação, mediante o uso de recursos de imagem e som, entre os ministros, ministros-substitutos e o representante do Ministério Público junto ao Tribunal. 
Parágrafo único. A Sessão Telepresencial de que trata o caput não se confunde com a Sessão Virtual a que se refere a Resolução-TCU nº 311, de 19 de março de 2020. 
Art. 3º A parte ou o representante interessado em realizar sustentação oral deve fornecer endereço de e-mail válido para o recebimento do endereço eletrônico por meio do qual proferirá a sustentação. 
§ 1º A manutenção da conexão com a internet durante a sustentação oral é de responsabilidade da parte ou do representante legal. 
§ 2º Os pedidos de sustentação oral referentes a processos incluídos em pauta de Sessão Telepresencial devem ser formulados na forma definida no Regimento Interno do TCU até às 12 horas do dia útil anterior à realização da sessão. 
15.	Nesse sentido, examino os fundamentos declinados pela parte para fundamentar a retirada do processo da pauta, a seguir reproduzidos:
	a) necessidade de mais tempo para estudar o processo, uma vez que "a defesa contaria apenas com menos de meio dia para realizar o estudo do processo, pontuar os principais pontos, realizar o áudio ou vídeo e encaminhar para inscrição";
	b) necessidade de adaptação: "além do mais, estamos todos em fase de adaptação profissional com relação a mudança nos julgamentos, além de outras várias mudanças no cotidiano que dificulta sobremaneira o atendimento da normatização acima citada";
	c) necessidade de realização de sustentação oral de forma presencial por se tratar forma para exercer plenamente o direito de defesa: "assim, sabemos da justeza e ponderação com que Vossa Excelência conduz os processos sob sua relatoria, de modo a aceitar nossa argumentação e retirar o processo de pauta, possibilitando o exercício pleno do contraditório e da ampla defesa, uma vez que a sustentação oral se constitui como importante de meio de garantia da plenitude de defesa".
16.	Primeiro, observo que os causídicos que subscrevem em nome do recorrente o pedido de retirada do processo da pauta foram constituídos para representa-lo no presente feito na data de 18/3/2015, tendo juntado o referido instrumento procuratório em 27/4/2016, o qual constitui a Peça 11 destes autos eletrônicos, e manejaram diversas peças ao longo do iter processual, sendo exemplo: requerimento de dilação de prazo para apresentação de defesa (Peça 12, 27/4/2016) ; alegações de defesa (Peça 16, 2/6/2016) ; embargos de declaração (Peça 41, 23/4/2019) ; e recurso de reconsideração (Peça 58, 11/12/2019) . Nessa linha, infiro conheçam a matéria debatida nos autos já há algum tempo. 17.	De outra parte, tratando-se de sessão telepresencial, não há que se falar em elaboração de arquivo de áudio ou de vídeo, mas, tão só, apresentar o requerimento de sustentação oral previsto no art. 3º da Resolução 314/2020, e exercer a referida faculdade processual a tempo e hora da apreciação do feito, o que resta garantido com a oportunização dos recursos tecnológicos de videoconferência, tão comuns hodiernamente. Desse modo, preserva-se a plenitude do contraditório e da ampla defesa. 
18.	Adicionalmente, importa consignar que a jurisprudência desta Corte já afirmou que, embora a solicitação de retirada do processo de pauta seja uma faculdade legítima da parte, tal deferimento constitui decisão discricionária do relator, não se incluindo no rol de direitos subjetivos processuais das partes, mesmo porque a tramitação dos processos nesta Corte não se sujeita à agenda dos profissionais que neles atuam ou dos respectivos responsáveis, e deve ser sopesado com o princípios da razoável duração do processo (v.g. Acórdãos 3.034/2013 e 1.936/2015, do Plenário; 8.089/2014, 8.532/2017 e 10.846/2018, estes da 1ª Câmara; e 12.421/2016, 8.689/2019, e 4.372/2020, da 2ª Câmara) .
19.	Nessa esteira, não há de se falar em cerceamento de defesa, visto que todas as etapas processuais anteriores foram devidamente cumpridas, e o não atendimento do pedido não acarreta nulidade do julgamento.
20.              Desse modo, por entender que o processo se encontra apto para julgamento, sou por rejeitar o pleito apresentado da sua retirada da pauta.
	Ante todo o exposto, concordando com os pareceres exarados nos autos, VOTO por que seja adotada a deliberação que ora submeto a este Colegiado.
TCU, Sala das Sessões Ministro Luciano Brandão Alves de Souza, em 26 de maio de 2020.
Ministro JOÃO AUGUSTO RIBEIRO NARDES 
Relator